行　政　法　院　判　決　　　　　　　　　　　　　八十七年度判字第二四五七號
　　原　　　告　甲○○○
　　被　　　告　臺中縣稅捐稽徵處
右當事人間因土地稅法事件，原告不服財政部中華民國八十七年四月二十一日台財訴
字第八七二一六四九四四號再訴願決定，提起行政訴訟。本院判決如左︰
　　主  文
原告之訴駁回。
　　事  實
緣原告於民國八十一年六月二十九日購買坐落台中縣龍井鄉○○段二二○地號農地乙
筆，並申准按土地稅法第三十九條之二第一項規定免徵土地增值稅新台幣（以下同）
三四九、七○二元在案，惟取得後經查得有非依法令變更為非農業用地情事，被告
乃據以科處原免徵土地增值稅額二倍之罰鍰計六九九、四○○元（計至百元止）。原
告不服，申經復查結果，未獲變更，提起訴願、再訴願，遞遭決定駁回，遂提起行政
訴訟，茲摘兩造訴辯意旨如次：
原告起訴意旨略謂︰一、違反公平原則：財政部八十二年台財稅第八二一四九三七六
五號函釋，一再闡明稽徵機關於遂行農地調查前應發函輔導當事人自動申改按一般稅
率計徵，並限定繳納期限為二十日，且需合法送達。復再依財政部之函釋：「倘該輔
導函未合法送達者，應查明其詳細居所準用民事訴訟法第一百三十七條有關送達之規
定（財政部3.台財稅第八五一九○○三三○號函）。另財政部1.16.台財稅第八
七○八○一九七號函釋亦一再申明稽徵機關於調查前應輔導當事人自動補繳且輔導函
要合法送達，在在皆顯示輔導函合法送達之重要性。本案被告發函予原告者，其輔導
函係由原告之小叔收受，而原告之小叔並未與原告同一住所，且夙有間，理非原告
之納稅代理人，而被告一再不理原告之訴，衍生合法收受輔導函者有自動自首機會，
未合法收受輔導函者，諒該接受二倍稅額之罰鍰，此舉有違公平原則。二、違反程序
正義：被告及原決定機關一再揭櫫免稅農地之調查程序，調查步驟且曾飭令所屬週知
，倘於實際現場調查前自動補繳者，亦准受理准予改按一般稅率計課，焉有被告所稱
之以函請有關單位派員勘查之發函日為準。是故原決定機關捨棄較納稅人有利之前函
，而於本案改以嚴苛之自動補繳期限，顯然被告違反程序原則。三、違反行政一致原
則：較諸本案之類似情形，遽聞其他縣市稅捐處皆會因自承錯誤，以未合法送達輔導
函為由而予納稅人自動補救機會，而被告自始即否認不當之行為，以待己，嚴以律
人，就同一事實而有二樣情，與行政之一致原則相悖。為此請求判決將原決定及原處
分均予撤銷等語。
被告答辯意旨略謂︰一、按「農業用地在依法作農業使用時，移轉與自行耕作之農民
繼續耕作者，免徵土地增值稅。」、「依第三十九條之二第一項規定取得之農業用地
，取得者於完成移轉登記後，有左列不繼續耕作情形之一者，處以原免徵土地增值稅
額二倍之罰鍰：．．．三、非依法令變更為非農業用地使用。前項應處罰鍰之土地，
不繼續耕作面積未達每宗土地原免徵土地增值稅土地面積之五分之一，其罰鍰得按實
際不繼續耕作面積比率計算。但以一次為限。」分別為土地稅法第三十九條之二第一
項及第五十五條之二所明定。二、查原告於八十一年六月二十九日購買龍井鄉○○
段二二○地號農地乙筆，原獲准按土地稅法第三十九條之二第一項規定免徵土地增值
稅在案。嗣經被告所屬沙鹿分處於八十五年十二月二十七日派員會同清水地政事務所
、龍井鄉公所人員查獲該筆農業用地有地上物二棟，除一棟為領有使用執照之自用農
舍外，另一棟未領有合法建物執照，該違章建物面積五○○平方公尺，其不繼續耕作
面積占該宗免稅土地面積一、○○○平方公尺之五分之一以上，此有「免徵土地增值
稅之農業用地定期實地查核清單」及現場照片附案可稽，原告就系爭農地有非依法令
變更為非農業用地之事證明確，堪予認定。被告依土地稅法第五十五條之二規定，處
以原免徵土地增值稅額二倍之罰鍰計六九九、四○○元，並無違誤。三、至原告訴稱
被告於農地調查前所發之輔導函未合法送達，違反公平原則；免稅農地之調查基準日
以被告函請有關單位派員勘查之發函日為基準，違反程序正義；類似案件，其他稅捐
處皆予納稅人自動補稅機會，被告自始即否認不當之行為，有違行政一致原則，．．
．等節。經查財政部八十二年八月十日台財稅第八二一四九三七六五號函釋略以：「
免徵土地增值稅之農業用地定期選案調查或清查案件，稽徵機關於發函輔導當事人．
．．自行申請改按一般案件核課並補稅時，應明申請補稅期限，並合法送達，以免
徵納雙方滋生爭議。」審諸上開函釋意旨，僅為避免徵納雙方滋生爭議，上級機關對
下屬單位之內部作業要求，屬輔導性質，並非違章案件調查之必要條件，財政部於此
案亦同意被告見解。被告既於農地勘查前依財政部規定寄發輔導函，並經原告之親屬
代收在案，被告之行政作業並無違反公平原則，又本案原告對於系爭農地上建築違章
建物既無異議，其未依規定作農業用地使用甚明，被告依首揭法條規定裁罰，並無不
當，而其於被告八十五年十二月二十七日派員實地勘查前，均未申請自動補稅，不論
調查基準日以發函日或勘查日為準，於原告亦無免罰之適用。另所訴他稅捐處另行予
納稅人自動補稅乙節，因各案情況不盡相符，本案並無援用之拘束。綜上所陳，本訴
訟案為無理由，不足採據，謹請依法駁回原告之訴等語。
　　理  由
按「農業用地在依法作農業使用時，移轉與自行耕作之農民繼續耕作者，免徵土地增
值稅。」及「依第三十九條之二第一項規定取得之農業用地，取得者於完成移轉登記
後，有左列不繼續耕作情形之一者，處以原免徵土地增值稅額二倍之罰鍰：．．．一
、．．．三、非依法令變更為非農業用地使用。前項應處罰鍰之土地，不繼續耕作面
積未達每宗土地原免徵土地增值稅土地面積之五分之一，其罰鍰得按實際不繼續耕作
面積比率計算。」分別為土地稅法第三十九條之二第一項及第五十五條之二所明定。
本件原告於八十一年六月二十九日以買賣取得坐落台中縣龍井鄉○○段二二○地號土
地一筆，面積為一、○○○平方公尺，並申准依土地稅法第三十九條之二規定免徵土
地增值稅在案，嗣經被告沙鹿分處於八十五年十二月二十七日派員會同清水地政事務
所、龍井鄉公所人員實地會勘，發現該筆農業用地有地上物二棟，除一棟為領有使用
執照之自用農舍外，另一棟未領有合法建物執照，該違章建物面積五○○平方公尺，
其不繼續耕作面積占該宗免稅土地面積一、○○○平方公尺之五分之一以上，有免徵
土地增值稅之農業用地定期實地查核清單及現場拍照相片附卷可稽，其有非依法令
變更為非農業用地使用之違章事實，洵堪認定。被告乃處以原免徵土地增值稅額二倍
之罰鍰計六九九、四○○元。原告不服，主張：(一)被告在完成勘查前，均未通知原告
，又未能輔導納稅方法。依財政部財稅法令，應事先通知納稅義務人，使其達到自動
補稅目的。(二)本案雙掛號函件，其送達收件人非原告，亦非其親屬或其代理人，其送
達不具法律效力，又送達地址與原告實際居住所不合云云，申經被告復查決定，以(一)
財政部八十二年八月十日台財稅第八二一四九三七六五號函固釋示：「免徵土地增值
稅之農業用地定期選案調查或清查案件，稽徵機關於發函輔導當事人．．．自行申請
改按一般案件核課並補稅時，應明申請補稅期限（文到二十日內），並合法送達，
以免徵納雙方滋生爭議。．．．」惟審諸上開函釋意旨，僅為避免徵納雙方滋生爭議
，由上級機關對下屬單位之內部作業所為要求，屬輔導性質，並非違章案件調查之必
要條件。況被告於八十五年九月十九日已寄送輔導函予原告，並經原告之小叔簽收在
案，原告所稱未於事前輔導，顯非事實。(二)原告對於系爭農地上建築違章建物既無異
議，其未依規定作農業用地使用甚明，依首揭法條規定裁罰，並無不當為由，乃未准
變更原處分。原告仍不服，循序提起行政訴訟，主張：被告於農地調查前所發之輔導
函未合法送達，未輔導其自動補稅，遽以處罰，有違公平原則；免稅農地之調查基準
日應以勘查時為準，被告以函請有關單位派員勘查之發函日為基準，違反程序正義；
又類似案件，其他稅捐處皆予納稅人自動補稅機會，而被告自始即否認有不當之行
為，有違行政一致原則云云。經查財政部八十二年八月十日台財稅第八二一四九三七
六五號函釋略以：「免徵土地增值稅之農業用地定期選案調查或清查案件，稽徵機關
於發函輔導當事人．．．自行申請改按一般案件核課並補稅時，應明申請補稅期限
，並合法送達，以免徵納雙方滋生爭議。」審諸上開函釋意旨，僅為避免徵納雙方滋
生爭議，上級機關對下屬單位之內部作業要求，屬輔導性質，並非違章案件調查之必
要條件。被告既於農地勘查前依財政部規定寄發輔導函，並經原告之親屬代收在案，
被告之行政作業並無違反公平原則，又本案原告對於系爭農地上建築違章建物既無異
議，其未依規定作農業用地使用甚明，被告依首揭法條規定裁罰，並無不當。又財政
部八十二年二月十日台財稅第八二○○三七一五四號函釋：取得免徵土地增值稅之農
業用地，嗣有不繼續耕作情事，申請改按一般稅率核課、補稅，並適用稅捐稽徵法第
四十八條之一免罰之案件，其調查基準日之認定原則，仍應依該部八十年八月十六日
台財稅第八○一二五三五九八號函釋辦理。而上開函釋所稱之調查基準日係以被告函
請有關單位派員會同調查或勘查之發函日為準。且原告於被告八十五年十二月二十七
日派員實地勘查前，均未申請自動補稅，不論調查基準日以發函日或勘查日為準，亦
均無免罰規定之適用，原告認有違程序正義，核不足採。另原告所稱其他稅捐處另行
予納稅人自動補稅一節，因各案情況不盡相符，本案未予援用，亦與行政一致性原則
無違。綜上所述，被告原處分（包括復查決定）認事用法並無違誤，一再訴願決定遞
予維持，亦無不合。原告起訴意旨，難謂有理由，應予駁回。
據上論結，本件原告之訴為無理由，爰依行政訴訟法第二十六條後段，判決如主文。
中    華    民    國     八十七      年     十一     月     二十七      日
                    行 政 法 院 第 二 庭
                                審 判 長 評  事      陳  石  獅
                                         評  事      徐  樹  海
                                         評  事      彭  鳳  至
                                         評  事      黃  合  文
                                         評  事      林  茂  權
右  正  本  證  明  與  原  本  無  異
                                         法院書記官  王  福  瀛
中    華    民    國     八十七      年     十一     月      三十       日
